【裁判字號】    96,家上易,13
【裁判日期】    981229
【裁判案由】    交付遺贈財物
【裁判全文】
臺灣高等法院民事判決                96年度家上易字第13號
    上  訴  人  行政院國軍退除役官兵輔導委員會台北縣榮民
                服務處
    法定代理人  丙○○
    訴訟代理人  丁○○
                湯應欽律師
    被上訴人    戊○○
    訴訟代理人  沈銀和律師
                林明正律師
    複代理人    謝孟馨律師
                林育生律師
上列當事人間請求交付遺贈財物事件，上訴人對中華民國96年1
月24日臺灣板橋地方法院95年度家訴字第11號第一審判決提起上
訴，本院於98年12月15日言詞辯論終結，判決如下：
    主      文
上訴駁回。
第二審訴訟費用由上訴人負擔。
    事實及理由
一、程序方面：
    經查本件上訴人之法定代理人原為楊為平，嗣變更為張致中
    ，再變更為丙○○，有行政院國軍退除役官兵輔導委員民國
    95年1月12日輔人字第0950000310號、97年7月14日輔人字第
    0970005797號函影本可證（見本院卷一第25至28頁、卷二第
    5至6頁），其聲明承受訴訟，核無不合，應予准許。
二、被上訴人起訴主張：立遺囑人方海南為榮民，其在台或大陸
    均無繼承人，生前認被上訴人為義女，並於91年9月30日陳
    述遺囑要旨，在代筆人及見證人陳豐田、卜鳳鳴、陳小玲見
    證下立下遺囑，將其名下所有財產全數贈與被上訴人。嗣方
    海南於91年12月15日因病亡故，生前有附表一、二、三所示
    財產，而上訴人為方海南之遺產管理人，故被上訴人自得依
    遺囑所載，請求上訴人交付遺贈財物。爰求為判命：(一)上訴
    人應將附表一所示土地及建物所有權移轉登記予被上訴人。
    (二)上訴人應將附表二所示定存單之本金及利息全部，暨附表
    三所示定存單之本金其中之27萬元交付被上訴人（原審為被
    上訴人勝訴之判決，上訴人不服而聲明上訴。）並答辯聲明
    ：上訴駁回。
三、上訴人則以：被上訴人主張於64年間，在警備保安隊與榮民
    方海南是同事，且被收養為義女云云，但並未舉證證明。而
    系爭遺囑之代筆人、見證人羅淑英、陳豐田為被上訴人之姊
    姊、姊夫，關係密切，上述人等在原審之證詞顯有偏頗，並
    不可採。又被上訴人稱其遺囑於制作前曾請教沈銀和律師，
    但已為沈律師在原審多次堅詞否認，足證遺囑並非真正。且
    系爭遺囑上「方海南」之簽名與先前之委託書及方海南所寫
    之自傳上簽名筆跡均不符；況且91年12月17日台北縣榮服處
    專員乙○○至方海南住處清點遺物時，被上訴人未表明係其
    義女，僅稱朋友，且未表明有遺囑，益證遺囑應屬虛偽等語
    ，資為抗辯。惟原審為上訴人敗訴之判決，為此提起上訴並
    聲明：(一)原判決廢棄。(二)被上訴人在第一審之訴駁回。
四、兩造不爭執之事項：
  (一)方海南為榮民，於91年12月11日因病亡故，遺產如附表一、
    二、三所示，有死亡證明書、土地及建物所有權狀、郵政定
    期儲金存單、郵政存簿儲金簿、台灣銀行國軍退伍金優惠儲
    蓄存款存單影本、土地及建物登記謄本原本為證（見原審卷
    第7至11、17至18頁）。
  (二)上訴人為方海南之遺產管理人。
五、兩造爭執要點為：方海南是否於91年9月30日立遺囑，將上
    開遺產贈與被上訴人？茲就兩造爭點及本院得心證理由分述
    如下：
  (一)按代筆遺囑，由遺囑人指定三人以上之見證人，由遺囑人口
    述遺囑意旨，使見證人中之一人筆記、宣讀、講解，經遺囑
    人認可後，記明年、月、日及代筆人之姓名，由見證人全體
    及遺囑人同行簽名，遺囑人不能簽名者，應按指印代之，民
    法第1194條定有明文。而民法既就代筆遺囑特設規定，以確
    保遺囑人之真意，防止利害關係人爭執，並期遺囑人慎重其
    事，則遵守其法定方式而作成者，應推定其為有效，否則即
    與其要式性之立法目的相違。從而利害關係人如否認該等遺
    囑之效力，自應舉證證明遺囑為虛偽。
  (二)經查系爭遺囑載明：「本人方海南……再台灣、大陸均無親
    人，本人之後事請義女戊○○辦理，名下財產則全數贈與給
    義女戊○○……。」該遺囑之代筆人為羅淑英，見證人則為
    陳豐田、卜鳳鳴、陳小玲，並均於系爭遺囑上簽名，有該遺
    囑影本在卷可稽（見原審卷第6頁）。則依上說明，系爭遺
    囑既已依照民法第1194條規定之法定方式作成，即應推定其
    為有效。是被上訴人請求上訴人依系爭遺囑交付遺贈物，自
    屬有據。
  (三)上訴人雖辯稱系爭遺囑虛偽云云，惟經本院檢送系爭遺囑與
    方海南所書立之「台大醫院住院病人自動出院志願書」、台
    灣銀行存款印鑑卡，以及見證人卜鳳鳴所書立之自傳，函請
    法務部調查局鑑定結果，認為因送鑑資料不足，無法鑑定，
    有該局97年7月31日函文在卷可稽（見本院卷一第226頁）。
    本院嗣又檢送系爭遺囑與方海南所書立上開自動出院志願書
    、台灣銀行存款印鑑卡、信封暨信函、郵政存簿儲金提款單
    ，以及卜鳳鳴所書立之自傳、印鑑登記證明申請書，函請內
    政部警政署刑事警察局鑑定結果，亦認為因方海南爭議字跡
    特徵不穩定而無法鑑定，而卜鳳鳴之字跡資料無法鑑定，有
    該局98年7月3日函文可證（見本院卷二第97頁）。本院復檢
    送上開資料函請憲兵司令部刑事鑑識中心鑑定結果，亦認為
    方海南與卜鳳鳴之平日簽名字跡穩定性及比對字數均不足，
    難以歸納其書寫特徵，影響筆跡鑑定之準確度及可靠性，，
    致無法進行後續比對，亦有該中心98年10月5日函文可按（
    見本院卷二第135頁）。上訴人雖又聲請選任具公信力之民
    間鑑證公司鑑定系爭遺囑，經核即無必要。此外上訴人並未
    另行舉反證證明系爭遺囑為虛偽，是其所辯，即不可採。
  (四)又系爭遺囑之見證人陳小玲、陳豐田、及代筆人羅淑英，確
    實均親見方海南與其他見證人於系爭遺囑上簽名蓋章，且方
    海南當時精神意識清楚，業經證人陳小玲、陳豐田及羅淑英
    於原審到庭證稱屬實，有言詞辯論筆錄可稽（見原審卷第71
    至76頁）。另方海南係於91年12月3日至長庚醫院急診並住
    院，嗣於91年12月11日不治死亡，而依當時病歷之病程紀錄
    及護理紀錄記載，方海南於住院期間之精神狀態正常，應可
    自行表達意見，亦有該院林口分院96年7月18日函文可稽（
    見本院卷一第48頁）。至於另一見證人卜鳳鳴雖已於94年6
    月16日死亡，惟依上開證人之證言及長庚醫院函文所示，應
    認為系爭遺囑確為方海南本於其真意所立。
  (五)上訴人雖又辯稱：系爭遺囑之代筆人、見證人羅淑英、陳豐
    田，為被上訴人之胞姊與姊夫，關係密切，渠等之證詞顯有
    偏頗之虞云云。惟被上訴人主張：方海南在台並無親人，於
    61年間服務於前警備總司令部保安處，而被上訴人則於64年
    間服務於該處福利社，擔任理髮部理髮師工作，當時保安處
    的人都知道被上訴人為方海南之義女等情，並聲請訊問證人
    即當時保安處少校反情報官甲○。然因甲○年高78歲，現居
    嘉義縣安養，無法到庭作證，因此由上訴人派員前往訪談，
    經甲○陳述上情屬實，有彩色照片及訪談紀錄可證（見本院
    卷二第93至96頁）。且被上訴人確實於91年間照顧方海南，
    並於台大醫院91年9月15日「上消化道內視鏡診治同意書」
    「立同意書人」欄簽名，與病人之關係欄寫「義女」；復於
    91年9月16日下午2時30分台大醫院「病人自動出院志院書」
    「證人」欄簽名；以及同日「影像醫學部特殊檢查同意書」
    上「立同意書人」欄簽名；並於長庚醫院林口分院91年12
    月3日「消化道內視鏡診治同意書」「立同意書人」欄簽名
    ；再於91年12月11日「不施行心肺復甦術同意書」「同意人
    」簽名，並註明「與病人之關係」為義女，有上開文書影本
    可證（見本院卷一第64、65、148、155、161頁）。是據此
    足證被上訴人確實於方海南病危之際加以照顧，情誼非淺。
    則方海南既以被上訴人為義女，則書立系爭遺囑而遺贈附表
    所示之物，並以被上訴人之胞姊與姊夫為代筆人與見證人，
    衡諸常情並無不合，尚無從據以認定證人陳豐田與羅淑英之
    證言不實在。
  (六)上訴人另辯稱：上訴人曾派員於91年12月17日會同管區員警
    、鄰居張斐然等人至方海南住處調查遺物時，被上訴人雖在
    場，但未表明有遺囑等情，並僅稱係朋友，又第一次治喪會
    議被上訴人亦未參加等語，雖為被上訴人所不爭執，但據此
    並不足以證明系爭遺囑為虛偽。至於證人沈銀和律師於原審
    雖先證稱被上訴人並未詢問關於遺囑之製作方式，嗣後卻又
    證稱被上訴人曾於方海南逝世前一週以電話請教等情，縱然
    有所矛盾，但亦不足以證明系爭遺囑為虛偽。是上訴人所辯
    ，均不足採。
六、綜上所述，被上訴人請求上訴人應將附表一所示土地及建物
    所有權移轉登記予被上訴人，並將附表二所示定存單之本金
    及利息全部、暨附表三所示定存單之本金其中之27萬元交付
    被上訴人，應予准許。原審判決上訴人敗訴，核無違誤。上
    訴意旨仍執陳詞，求予廢棄改判，為無理由，應予駁回上訴
    。
七、因本件事證已臻明確，兩造其餘主張、陳述及所提之證據，
    經本院審酌後認與判決結果不生影響，爰不逐一論列，併此
    敘明。
八、據上論結，本件上訴為無理由。依民事訴訟法第449條第1項
    、第78條，判決如主文。
中    華    民    國    98    年   12    月    29     日
                    民事第七庭
                        審判長法  官  鄭三源
                              法  官  魏麗娟
                              法  官  邱  琦
正本係照原本作成。
不得上訴。
中    華    民    國    98    年    12    月    30    日
                              書記官  廖艷莉
附表一：
┌─┬───────────────────┬────────┬────────┐
│土│  坐        落                        │  面  積        │ 應 有 部 分    │
│  ├───────────────────┼────────┼────────┤
│地│台北縣板橋市○○段第0000-0000 號      │52平方公尺      │ 十分之一       │
├─┼──┬─────┬──────────┴────┬───┴───┬────┤
│建│坐落│  建  號  │   門  牌  號  碼             │  面  積      │應有部分│
│  ├──┼─────┼───────────────┼───────┼────┤
│物│同上│00000-000 │台北縣板橋市○○街38 號3樓之24│17.42 平方公尺│全部    │
└─┴──┴─────┴───────────────┴───────┴────┘
附表二：
┌────────┬────────────┐
│金融機構        │中華郵政股份有限公司    │
├────────┼────────────┤
│定存單編號      │00000000號              │
├────────┼────────────┤
│存款日          │91年6月12日             │
├────────┼────────────┤
│到期日          │91年12月12日            │
├────────┼────────────┤
│本金            │新台幣75萬元            │
└────────┴────────────┘
附表三：
┌────────┬────────────┐
│金融機構        │台灣銀行                │
├────────┼────────────┤
│定存單編號      │0000000號               │
├────────┼────────────┤
│存款日          │90年10月4日             │
├────────┼────────────┤
│到期日          │92年10月4日             │
├────────┼────────────┤
│本金            │新台幣38萬元            │
└────────┴────────────┘

司法院資訊處製作；財團法人民間司法改革基金會備份。
